最高法院刑事判決　　　　　　九十四年度台上字第三四一五號
　 上　訴　人　甲○○
　 選任辯護人　蔡鴻杰律師
上列上訴人因偽造文書案件，不服台灣高等法院高雄分院中華民
國九十四年二月十七日第二審更審判決（九十三年度上更(二)字第
一九三號，起訴案號：台灣高雄地方法院檢察署八十七年度偵字
第二五七七六號），提起上訴，本院判決如下：
    主  文
原判決撤銷，發回台灣高等法院高雄分院。
    理  由
本件原判決認定上訴人甲○○係私立高雄醫學大學（即前高雄醫
學院）副教授及高雄醫學大學附設中和紀念醫院家庭醫學科主治
醫師，意圖為自己不法之所有，基於概括之犯意，先於民國八十
四年二月間，在其主持研究之服務處所，擬訂「醫療轉診之群體
研究」計畫書（計畫申請總金額為新台幣《下同》五三五一萬二
八二九元，預定執行日期自八十五年七月一日起至九十年六月三
十日止），未經李昭男、黃志中、何鐵樑、張家禎、王錦澤等人
之同意，在基本資料表（含學經歷說明書）內偽簽 Jau Nan Lee
（李昭男）、Huang jeh Jong（黃志中）、Ho Tit Leung（何鐵
樑）、Chang Chia Jan（張家禎）、Wang Chin Jer （王錦澤）
之英文署名，以表示李昭男等人同意參與此研究計畫之私文書，
於八十四年間，持向行政院衛生署國家研究院申請經費補助。復
於八十五年四月間，擬訂「家庭醫學病患之轉診疾病嚴重度分析
」（計畫申請總金額一八七萬四０００元，預定執行日期自八十
六年七月一日起至八十八年六月三十日止），未經李昭男、黃志
中、何鐵樑、張家禎、王錦澤等人之同意，於基本資料表（含學
經歷說明書）內偽簽Jau Nan Lee（李昭男）、 Huang jeh Jong
（黃志中）、Ho Tit Leung（何鐵樑）、Chang Chia Jan（張家
禎）、Wang Chin Jer （王錦澤）之英文署名，表示李昭男等人
同意參與此一研究計畫之私文書，於八十五年間，持向行政院衛
生署國家研究院申請經費補助，均足生損害於李昭男、林永哲、
黃志中、何鐵樑、張家禎、王錦澤等人。但因行政院衛生署國家
研究院審查後，認上開二個研究計畫之學術價值未達補助標準，
予以退回，始未詐欺得逞（偽造簽名如原判決附表一所示）。又
於八十五年間主持「婦女子宮頸抹片轉診及未診之評估研究計畫
」，於八十五年底某日，未經蔡永隆、蔡佳玲、李昭男、陳建州
、何鐵樑、李文成、張家禎、黃志中、莊慧儀等人之同意，於高
雄市某不詳之處所，在「婦女子宮頸抹片轉診及未診之評估研究
計畫」內之「研究人員學經歷說明書」填表人簽章處及「研究計
畫基本資料表」填表人處，由其本人或利用不知情之成年不詳姓
名之人，分別偽簽如原判決附表二編號一、二、三、四、九所示
之簽名，及委託不詳姓名不知情之成年刻印工人在高雄市地區擅
自偽刻何鐵樑、李文成、張家禎、黃志中印章各乙顆（均未扣案
），進而在其服務之處所偽造如原判決附表二編號五至八號所示
之印文，以示渠等同意參與上開研究計畫，分別擔任協同主持人
或研究員一職，或負責填製研究計畫基本資料表；再於八十五年
十一月二十二日，將上開研究計畫持交高雄醫學大學而行使之；
嗣於八十六年七月一日由該醫學院與行政院衛生署簽訂行政院衛
生署委託計畫合約書，由行政院衛生署委託高雄醫學大學負責執
行上開計畫，並以上訴人為計畫主持人。繼於八十七年五月二十
二日及二十三日，連續在高雄市不詳地點，由上訴人利用不知情
不詳姓名之成年刻印工人，擅自偽刻邱孟肇、吳明蒼、李文正、
林俊傑（誤為王俊傑）、張哲誌、陳建州、郭士君、劉明恩、李
威龍、王錦澤印章（均未扣案），於不詳地點，在高雄醫學大學
之「付款憑證暨收據」之收款人欄，偽造如原判決附表三所示之
印文及署押（林俊傑之印文及署押誤為王俊傑）；並意圖為自己
不法之所有，持向高雄醫學大學詐領如原判決附表三所示研究計
畫之業務費共計二三萬０五七五元，致高雄醫學大學陷於錯誤，
而於行政院衛生署撥付計畫經費內如數以支票給付上訴人，足以
生損害於如原判決附表二、三所示被偽造之人暨行政院衛生署對
該研究計畫審核、核發經費之正確性及高雄醫學大學撥發經費之
正確性，因而撤銷第一審之科刑判決，改判依牽連犯之規定論處
連續行使偽造私文書，足以生損害於公眾及他人罪刑，固非無見
。
惟查：(一)上訴人提出「財團法人中華工商鑑測研究中心」之鑑定
研究報告書，以證明上開「計畫書」及「請款資料」之筆跡、簽
名，與游麗芬之筆跡、簽名較相符，與上訴人之筆跡、簽名不同
。而主張「留言單」、「說明書」及「說明函」之簽名及印文，
與游麗芬筆跡、簽名及印文相符，與上訴人之筆跡、簽名不符，
認「計畫書」及「請款資料」非上訴人所偽造等語。但原判決以
我刑事訴訟法針對犯罪事實之經過及行為人罪責等實體事項，係
採取「嚴格證明」程序，其內容包括「法定證據方法之限制」及
「法定調查證據之限制」，換言之，審判程序中關於犯罪事實之
調查與證明，須在法律規定允許之證據方法範圍內、且踐行法定
調查證據程序，二者兼及，方能取得證據能力。而刑事訴訟法第
一百九十八條、第二百零八條第一項既明定鑑定人由審判長、受
命法官或檢察官選任之；法院或檢察官亦得囑託醫院、學校或其
他相當之機關、團體為鑑定。倘非由審判長、受命法官或檢察官
選任之鑑定人，或非法院或檢察官所囑託為鑑定之機關或團體，
其所製作之鑑定報告書，即屬審判外之書面陳述，依刑事訴訟法
第一百五十九條第一項之規定，被告以外之人於審判外之言詞或
書面陳述，除法律有規定者外，不得作為證據等語（見原判決第
十三頁）。原審既認上訴人私下委託「財團法人中華工商鑑測研
究中心」所製作之鑑定報告書，為審判外之書面陳述，原則上無
證據能力；但是否具有原判決所指法律另有規定者之例外情形，
未見原審加以調查審認。查被告以外之人於審判外之陳述，雖不
符合前四條之規定，而經當事人於審判程序同意作為證據，法院
審酌該言詞陳述或書面陳述作成時之情況，認為適當者，亦得為
證據。當事人、代理人或辯護人於法院調查證據時，知有第一百
五十九條第一項不得為證據之情形，而未於言詞辯論終結前聲請
異議者，視為有前項之同意，此觀刑事訴訟法第一百五十九條之
五之規定自明。查原審於九十四年二月三日審理期日時，經審判
長提示上開鑑定報告書訊問上訴人及檢察官之意見時，檢察官表
示「沒有意見」（原審更(二)卷第一六０頁）。則上開審判外之
書面陳述，是否有上開第一百五十九條之五之適用，攸關證據能
力之認定，原判決未加說明上開證據並無證據能力之依據，自有
理由不備之違誤。(二)有罪判決書事實之認定與理由之說明必須互
相一致，方為合法。倘若事實之認定與理由之說明不相一致，按
諸刑事訴訟法第三百七十九條第十四款後段規定，自屬判決理由
矛盾之當然違背法令。原判決事實欄一、(二)認定上訴人於八十五
年間主持「婦女子宮頸抹片轉診及未診之評估研究計畫」，未經
蔡永隆、蔡佳玲、李昭男、陳建州、何鐵樑、李文成、張家禎、
黃志中、莊慧儀等人之同意，在「婦女子宮頸抹片轉診及未診之
評估研究計畫」內之「研究人員學經歷說明書」填表人簽章處及
「研究計畫基本資料表」填表人處，由其本人或利用不知情之成
年不詳姓名之人，分別偽簽如原判決附表二編號一、二、三、四
、九所示之簽名，及委託不詳姓名不知情之成年刻印工人在高雄
市地區擅自偽刻何鐵樑、李文成、張家禎、黃志中印章各乙顆（
均未扣案），進而在其服務之處所偽造如原判決附表二編號五至
八號所示之印文，以示渠等同意參與上開研究計畫，分別擔任協
同主持人或研究員一職，或負責填製研究計畫基本資料表等語，
並未認定上訴人有偽造「研究計畫同意書」之犯行。但於理由三
說明上訴人偽造「研究計畫同意書」、「研究人員學經歷說明書
」、「研究計畫基本資料表」及「付款憑證暨收據」後，據以行
使之行為，係犯刑法第二百十六條、第二百十條之行使偽造私文
書罪等語。原判決事實欄未認定上訴人有偽造「研究計畫同意書
」之犯行；且上開研究計畫目錄，亦無包含「研究計畫同意書」
之項目（見偵查卷第一五頁）。卻於理由中說明上訴人有偽造「
研究計畫同意書」之犯行，自有事實認定與理由說明不一致之違
法。又原判決認定上訴人於八十四年二月間，擬訂「醫療轉診之
群體研究」計畫書時，未經李昭男、黃志中、何鐵樑、張家禎、
王錦澤等人之同意，在基本資料表（含學經歷說明書）內偽簽Ja
u Nan Lee（李昭男）、Huang jeh Jong（黃志中）、Ho Tit Le
ung（何鐵樑）、Chang Chia Jan（張家禎）、Wang Chin Jer（
王錦澤）之英文署名。復於八十五年四月間，擬訂「家庭醫學病
患之轉診疾病嚴重度分析」，未經李昭男、黃志中、何鐵樑、張
家禎、王錦澤等人之同意，於基本資料表（含學經歷說明書）內
偽簽Jau Nan Lee（李昭男）、Huang jeh Jong（黃志中）、 Ho
Tit Leung（何鐵樑）、Chang Chi aJan（張家禎）、Wang Chin
Jer （王錦澤）之英文署名，均足生損害於李昭男、林永哲、黃
志中、何鐵樑、張家禎、王錦澤等人（見原判決第二頁）。原判
決一方面認定上訴人未偽造林永哲之英文署名；另方面又認上訴
人上開行為，足以生損害於林永哲，併有事實認定相互矛盾之違
誤，前次發回意旨已予指明，原判決仍為相同之論述，併有可議
。(三)依卷附之「婦女子宮頸抹片轉診及未診之評估研究計畫」之
研究人員學經歷說明書上填表人簽章欄上何鐵樑、李文成、張家
禎、黃志中之印文，除何鐵樑之姓名外，尚有「醫師」及「醫師
代號」（見偵查卷第三四、三五頁），上開印文是否為何鐵樑等
人平日所使用之職章，該職章究屬偽刻之偽造印章？或為真正之
印章而為他人所盜用？亦待查明審認。上訴意旨指摘原判決不當
，尚非全無理由，應認仍有撤銷發回更審之原因。
據上論結，應依刑事訴訟法第三百九十七條、第四百零一條，判
決如主文。
中　　華　　民　　國　九十四　年　　六　　月　二十三　日
                      最高法院刑事第六庭
                          審判長法官  莊　登　照
                                法官  洪　明　輝
                                法官  黃　一　鑫
                                法官  魏　新　和
                                法官  林　秀　夫
      本件正本證明與原本無異
                                      書  記  官
中　　華　　民　　國　九十四　年　　六　　月　二十九　日
                                                      V
